臺灣屏東地方法院民事判決
109年度簡上字第143號
上  訴  人  林世弘  

訴訟代理人  謝勝合律師
上  訴  人  蔡勸    
訴訟代理人  林志聰  

上  訴  人  林世傑  
            林世榮  
被 上訴 人  楊丕暄  
訴訟代理人  李宜誼  
            黃忠河  
上列當事人間請求分割共有物事件，上訴人對於中華民國109年8
月20日本院潮州簡易庭109年度潮簡字第85號第一審判決，提起
上訴，本院於110年4月6日言詞辯論終結，判決如下：
    主      文
一、原判決廢棄。
二、兩造共有坐落屏東縣○○鄉○○段000地號面積761.19平方公尺
    土地，按下列方法分割：㈠如附圖所示編號A部分面積588.75
    平方公尺分歸上訴人林世弘取得；㈡如附圖所示編號B部分面
    積27.88平方公尺分歸上訴人林世傑取得；㈢如附圖所示編號
    C部分面積27.88平方公尺分歸上訴人林世榮取得。㈣如附圖
    所示編號D部分面積116.68平方公尺分歸上訴人蔡勸取得。
三、兩造共有坐落屏東縣○○鄉○○段000地號面積545.52平方公尺
    土地，按下列方法分割：㈠如附圖所示編號E部分面積122.64
    平方公尺分歸上訴人蔡勸取得；㈡如附圖所示編號F部分面積
    382.92平方公尺分歸被上訴人取得；㈢如附圖所示編號G部分
    面積19.98平方公尺分歸上訴人林世傑取得；㈣如附圖所示編
    號H部分面積19.98平方公尺分歸上訴人林世榮取得。
四、第一、二審訴訟費用由兩造按原應有部分比例負擔。
    事實及理由
一、按訴訟標的對於共同訴訟之各人必須合一確定者，其中一人
    之行為有利益於共同訴訟人者，其效力及於全體；不利益者
    ，對於全體不生效力，民事訴訟法第56條第1項第1款定有明
    文。又請求分割共有物訴訟為固有必要共同訴訟，對於共同
    訴訟之各人必須合一確定。準此，本件上訴人即原審被告林
    世弘、蔡勸提起上訴，其效力應及於原審共同被告林世榮、
    林世傑，爰將林世榮、林世傑併列為上訴人。又上訴人林世
    榮、林世傑均未於言詞辯論期日到場，核無民事訴訟法第38
    6條各款所列情形，爰依被上訴人之聲請，由其一造辯論而
    為判決，先予敘明。
二、被上訴人於原審主張：坐落屏東縣○○鄉○○段000地號面積761
    .19平方公尺土地為一般農業區農牧用地（耕地），同段468
    地號面積545.52平方公尺土地為都市計畫農業區用地（以下
    合稱系爭2筆土地），均為兩造所共有，每人之應有部分各
    如附表所示。系爭2筆土地均無因其使用目的而有不能分割
    之情形，且兩造間亦未以契約訂有不分割之期限，惟其分割
    方法不能協議決定，爰依民法第823 條及第824 條規定，請
    求裁判分割系爭2筆土地，並主張均予以變價，所得價金由
    兩造按原應有部分比例受分配等情，並聲明：兩造共有系爭
    2筆土地准予分割。
三、上訴人林世弘、蔡勸於原審陳稱：其等均同意分割系爭2筆
    土地，惟其分割方法應採原物分割方式，反對以變價方式分
    割等語。上訴人林世榮、林世傑則均未於原審言詞辯論期日
    到場，亦未提出書狀作何聲明或陳述。
四、原審判決：系爭2筆土地均應予變價，所得價金各由兩造按
    原應有部分比例分配。上訴人林世弘、蔡勸聲明不服，提起
    上訴，於本院補充略以：其等主張按主文第2、3項所示方法
    分割系爭2筆土地，且毋庸再以金錢互相補償等語，並聲明
    ：㈠原判決廢棄。㈡兩造共有系爭2筆土地，按其他適當方法
    另為分割。被上訴人於本院補充略以：伊仍主張以變價方式
    分割系爭2筆土地，蓋倘採原物分割方式，各共有人受分配
    之面積均不大，且系爭2筆土地長年淹沒在水下，除提供鋪
    設光電板從事太陽能發電外，目前幾乎已無其他用途，而欲
    鋪設光電板，面積不宜太小，採原物分割方式顯非妥適。惟
    若採原物分割方式，則伊同意上訴人林世弘、蔡勸所主張之
    分割方法，由伊受分配系爭468地號土地如附圖所示編號F部
    分面積382.92平方公尺，亦同意毋庸再以金錢互相補償等語
    ，並聲明：上訴駁回。
五、按各共有人，除法令另有規定外，得隨時請求分割共有物。
    但因物之使用目的不能分割或契約訂有不分割之期限者，不
    在此限。分割之方法不能協議決定，或於協議決定後因消滅
    時效完成經共有人拒絕履行者，法院得因任何共有人之請求
    ，命為下列分配：一以原物分配於各共有人。但各共有人均
    受原物之分配顯有困難者，得將原物分配於部分共有人。二
    原物分配顯有困難時，得變賣共有物，以價金分配於各共有
    人；或以原物之一部分分配於各共有人，他部分變賣，以價
    金分配於各共有人。民法第823條第1項及第824條第2項分別
    定有明文。又每宗耕地分割後每人所有面積未達0.25公頃者
    ，不得分割，但本條例89年1月4日修正施行前之共有耕地，
    不在此限，農業發展條例第16條第1項第4款設有明文。查系
    爭466地號土地為一般農業區農牧用地（耕地），系爭468地
    號土地為都市計畫農業區用地，兩造之應有部分各如附表所
    示，系爭2筆土地依其使用目的均無不能分割之情形，且兩
    造間亦未以契約訂有不分割之期限，惟其分割方法迄不能協
    議決定之事實，為兩造所不爭執，並有土地登記謄本、地籍
    圖謄本及使用分區證明在卷可稽（見原審卷第7-11、50頁）
    ，堪信為實在。其次，系爭466地號土地雖為耕地，惟係89
    年1月4日農業發展條例修正施行前共有之耕地，依主文第2
    項所示方法分割，其分割筆數並未超過原共有人人數，從而
    ，原告請求裁判分割系爭2筆土地，揆諸前揭法條規定，於
    法即無不合，應予准許。　　
六、本件之爭點為：系爭土地應依何方法分割，方為公平適當？
    茲論述如下：
  ㈠按現行民法第824條有鑑於共有物之性質或用益形態多樣複雜
    ，對於裁判上分割共有物之分割方法，採多樣及柔軟性之規
    定。依該條第2項前段之規定，如原物分配有困難時，雖得
    變賣共有物，以價金分配於各共有人。惟共有物之裁判上分
    割，仍以原物分割為原則，必須以原物分割有事實上或法律
    上之困難，例如原物性質上無法分割或分割將減損其價值之
    情形，始得依變賣之方法分配價金，以維護共有物之經濟效
    益，及兼顧共有人之利益與實質公平。倘共有物在性質上並
    無不能分割或分割將減損其價值之情形，僅因共有人各執己
    見，難以整合其所提出之分割方案者，法院仍應斟酌共有物
    之性質、共有人之利害關係、經濟價值及利用效益，依民法
    第824條所定之各種分割方法為適當之分配，尚不能逕行變
    賣共有物而以價金分配於各共有人（最高法院102年度台上
    字第1336號判決意旨參照）。查系爭466地號土地雖為耕地
    ，惟因符合農業發展條例第16條第1項第4款規定之情形，仍
    得為原物分割，有如前述，系爭468地號土地則為都市計畫
    農業區用地，以原物分割亦無法律上之困難。又被上訴人雖
    主張系爭2筆土地長年淹沒於水下，僅能鋪設光電板從事太
    陽能發電之用，倘採原物分割方式，各共有人受分配之面積
    過小，而不適於鋪設光電板，有害於各共有人之利益云云，
    惟此係分割後，各共有人如何使用土地之問題，共有人受分
    配土地後，暫時閒置不用，亦無不可，自難以此即認本件有
    何事實上之困難以致不能為原物分割。則依上開說明，本件
    自應採原物分割而非變價分割方式，分割系爭2筆土地。
  ㈡按法院裁判分割共有物，應斟酌各共有人之利害關係、共有
    物之性質、價格及利用價值、經濟效用，為適當之分配，以
    免有害社會經濟，並不受當事人意願之拘束（最高法院92年
    度台上字第2187號判決意旨參照）。查系爭2筆土地均遭水
    淹沒，而泡在水中，且土地上有墳墓約3座等情，經原審會
    同屏東縣潮州地政事務所測量員到場勘驗屬實，製有勘驗筆
    錄在卷足憑（見原審卷第68頁）。本院審酌按主文第2、3項
    所示方法分割系爭2筆土地，蔡勸受分配編號D部分及毗鄰之
    編號E部分土地，可合併使用，上訴人林世弘受分配編號A部
    分土地，可與其所有同段467地號鄰地合併利用，被上訴人
    受分配編號F部分土地，其地形大致方整，亦利於土地之使
    用，且上訴人林世弘、蔡勸與被上訴人均同意按此一方法原
    物分割，上訴人林世榮、林世傑則均未表示反對等一切情狀
    ，因認按此一方法分割，應屬公平、適當，爰依此方法各別
    分割系爭2筆土地如主文第2、3項所示。
  ㈢按以原物為分配時，如共有人中有未受分配，或不能按其應
    有部分受分配者，得以金錢補償之，為民法第824第2項所明
    定。查按主文第2、3項所示方法分割之結果，關於系爭466
    地號土地部分，上訴人林世弘多受分配245.79平方公尺，上
    訴人蔡勸短受分配22.73平方公尺，被上訴人短受分配223.0
    6平方公尺；關於系爭468地號土地部分，被上訴人多受分配
    223.06平方公尺，上訴人蔡勸多受分配22.73平方公尺，上
    訴人林世弘短受分配245.79平方公尺。惟上訴人林世弘、蔡
    勸與被上訴人均同意毋庸再以金錢互相補償，本院審酌系爭
    466地號土地108年公告土地現值為每平方公尺910元，系爭4
    68地號土地則為880元，二者相差不大，堪認各共有人就系
    爭2筆土地受分配之總價值，與分割前應屬相當，而無以金
    錢互相補償之必要，爰不另為上訴人林世弘、蔡勸與被上訴
    人互為補償之諭知。
七、綜上所述，本件系爭2筆土地應按如主文第2、3項所示之方
    法各別分割，原審所為系爭2筆土地之分割，與此有異，容
    有未洽。上訴意旨指摘原判決不當，求予廢棄改判，為有理
    由，應由本院將原判決廢棄，改判如主文第2、3項所示。
八、據上論結，本件上訴為有理由，依民事訴訟法第436條之1第
    3項、第385條第1項前段、第450條、第78條、第80條之1、
    第85條第1項但書，判決如主文。
中    華    民    國   111    年    4     月    27    日
                  民事第二庭    審判長法  官  凃春生
                                      法  官  俞亦軒
                                      法  官  林昶燁
正本係照原本作成。
本件不得上訴。
中    華    民    國   111    年    4     月    27    日
                                      書記官  潘豐益
附表：
編號 共有人 系爭466地號土地應有部分 系爭468地號土地應有部分 訴訟費用負擔比例   1 林世傑     50/1365      50/1365    50/1365   2 林世榮     50/1365     50/1365   50/1365   3 林世弘    615/1365    615/1365   615/1365   4 蔡  勸    500/2370    500/2370  500/2370   5 楊丕暄    400/1365    400/1365  400/1365